【裁判字號】    90,抗,341
【裁判日期】    901108
【裁判案由】    侵占等
【裁判全文】
台灣高等法院刑事裁定                                九十年度抗字第三四一號
    抗  告  人  丁○○
    即自訴人    乙○○
                丙○○
                戊○○
                甲○○
    共      同
    自訴代理人  王掁志律師
    被      告  庚○○
                己○○
右列抗告人因被告侵占等案件，不服台灣板橋地方法院中華民國九十年五月三十一日
第一審裁定（八十九年度自字第四四六號），提起抗告，本院裁定如左：
    主  文
原裁定撤銷，發回臺灣板橋地方法院。
    理  由
一、自訴意旨略以：(一)緣被告庚○○、己○○（綽號阿不拉）二人為夫妻，共同設立
    群悅百貨股份有限公司（下簡稱：群悅公司，被告庚○○為負責人）對外以銷售
    服飾為業，群悅公司為降低營運進貨成本，約於八十六年底及八十九年三月及八
    十九年六月與自訴人約定，由自訴人負責提供服飾貨物交群悅公司在桃園市○○
    路一０一號所設之桃園三悅服飾專櫃店（下簡稱：桃園三悅店）代為銷售（即俗
    稱寄賣，店長為羅梅萍，會計為劉淑惠，均為群悅公司所聘僱），視每個月實際
    銷售情形如何，於每月月底結算，由群悅公司抽取該月服飾貨物量銷售金額百分
    之二十一或百分之二十二或百分之二十三之利潤，其餘應交付自訴人之款項（及
    其餘銷售金額之百分之七十九或七十八或七十七），則由群悅公司開立五十五天
    期或四十五天期之遠期支票交自訴人以擔保支付自訴人應收回之銷售價金。(二)詎
    群悅公司嗣突於八十九年十月二十五日以傳真方式各通知自訴人謂：「本公司九
    月起之貨款，擬照付款日期改以匯款方式支付，祈見諒！請將貴廠商之匯款銀行
    名稱帳號、戶名詳填如下，並傳真至（０二）00000000，以便匯款。」
    ，而不再依約先簽發支票擔保支付，有通知書可稽。嗣自訴人雖依被告指示將帳
    號傳真予被告公司，惟被告公司卻又於八十九年十月三十一日通知自訴人為該公
    司自該日起停業，所有應付未付貨款逕電洽（０二）00000000蔡律師登
    記以便調處，有通知函可稽，被告二人旋即避不見面。而於自訴人至被告公司了
    解情形時，自訴人始知悉被告早於八十九年十月二十四日已將上開位於桃園市○○路一０一號之服飾專櫃店以欠第三人陳麗紅借款一千萬元整為由，將該專櫃店
    頂讓予該第三人，有被告與陳麗紅所訂之頂讓協議書可稽，以遂行事後脫產之嫌
    ，致自訴人之八十九年八月份或九月份及十月份所寄賣之服飾所應取回之價金無
    著，分別蒙受各新台幣（下同）一、六一三、四七七元（自訴人丁○○部分）、
    五二一、六八三元（自訴人乙○○部分）、八三一、三七二元（自訴人丙○○部
    分）、一、０五六、二二二元（自訴人戊○○部分）、一、一九七、一二七元（
    自訴人甲○○部分）之損害，有自訴人所列對帳單、被告公司退票支票及計算書
    可稽。(三)被告庚○○、己○○所經營之群悅公司向自訴人取得之服飾，為自訴人
    所寄託交被告公司代為銷售，該貨物所有權本屬自訴人所有，所銷售服飾價金當
    然亦應屬自訴人所有，被告等二人竟予侵吞，而無法支付交還自訴人上開服飾貨
    物銷售金額，至自訴人均受損害，且被告事後又遂行脫產等情，因認被告庚○○
    、己○○均有刑法第三百三十六條第二項、第三百五十六條之罪嫌。
二、原審法院經調查結果，以：(一)被告庚○○、己○○二人原為夫妻（八十四年十一
    月二十日離婚），共同經營群悅公司、桃園三悅店，前分別與自訴人丁○○、乙○○、丙○○、戊○○、甲○○等人口頭約定，由自訴人等在桃園三悅店內設置
    專櫃銷售服飾，各專櫃人員係由自訴人自行聘僱支薪並管理，被告等負責桃園三
    悅店之整體管理，如水電、租金、裝潢、保全、保險等費用均由桃園三悅店負責
    ，自訴人等所設之各專櫃，每月自銷售額中抽取其中百分之二十一至二十三給群
    悅公司桃園三悅店，其餘銷售額則由群悅公司開立五十五天期或四十五天期之遠
    期支票交予自訴人等情，及桃園三悅店內各專櫃之銷售方式，係由客戶選定欲購
    買之物品後，由自訴人所聘專櫃人員拿至桃園三悅店之管理人員辦理結帳，由桃
    園三悅店人員收取買賣價金，並由桃園三悅店開立統一發票予客戶，完成買賣等
    情，業據被告己○○供承不諱，核與自訴人等之自訴狀意旨及共同代理人王掁志
    律師於原審調查時（見原審八十九年十二月十一日、九十年四月二十三日訊問筆
    錄）之指訴相符，並有自訴人提出之月結對帳單、退票支票及退票理由單、計算
    書及被告庚○○、己○○之戶籍謄本等件在卷足憑，且上開自訴人等在桃園三悅
    店設置專櫃之買賣方式，亦與公眾週知之一般百貨公司、賣場之買賣方式無異。
    由是觀之，在桃園三悅店內各專櫃買賣成交方式，既係由不特定之客戶先交付價
    金予專櫃人員，再由專櫃人員拿買賣價金至桃園三悅店管理人員辦理結帳，由桃
    園三悅店收取買賣價金並開立統一發票予不特定客戶，足見該等「買賣關係」，
    係存在於桃園三悅店與各不特定之客戶之間甚明，從而，該等買賣價金，應由桃
    園三悅店取得所有權，自不待言。(二)被告庚○○、己○○所共同經營之群悅公司
    桃園三悅店，依約定迄今尚各積欠自訴人丁○○0000000元、自訴人乙○○五二一六八三元、自訴人丙○○八三一三七二元、自訴人戊○○000000
    0元、自訴人甲○○0000000元等情，固據自訴人等指訴綦詳，核與被告
    己○○之供述相符，另有前引之對帳單、退票支票及退票理由單及計算書足參。
    惟上開金額，係依自訴人與桃園三悅店雙方之約定，以當月自訴人等所設置之各
    專櫃銷售額扣除一定比例（即銷售額之百分之二十一至二十三不等之比例）後，
    桃園三悅店應給付予自訴人等之數額，足見該等金額，應係於各專櫃於當月結束
    後結帳，先計算出銷售額，再依雙方約定之比例而計算出之數額。(三)綜上各情，
    客戶於桃園三悅店成交之買賣關係，係存在於桃園三悅店與各不特定之客戶之間
    ，而桃園三悅店依據買賣關係，本於出賣人之地位，取得之買賣價金之所有權，
    在未依約定交付上開金額予自訴人等前，顯然仍屬被告庚○○、己○○共同經營
    之桃園三悅店所有；至於被告等所經營之桃園三悅店（或群悅公司）遲遲不依雙
    方之約定，將上開應給付予自訴人等之金額交付，固有違約情形，惟此應屬雙方
    民事糾葛。是被告等顯無基於業務關係為自訴人等持有該等金額之情形，亦無變
    易「持有」為「所有」之可言，此核與刑法第三百三十六條第二項之業務侵占罪
    之犯罪構成要件不合，此外復查無其他積極證據足認被告庚○○、己○○有何業
    務侵占犯行。因而依刑事訴訟法第三百二十六條第三項、第二百五十二條第十款
    規定，裁定駁回自訴，固非全然無見。
三、惟查：(一)按得提起自訴之人，以因犯罪而直接被害之人為限，依法組織之公司被
    人侵害，雖股東之利益亦受影響，但直接受損害者究為公司，當以該公司為直接
    被害人（最高法院二十五年上字第一三０五號判例）。卷查依自訴人等所提由被
    告夫妻經營之群悅百貨公司簽發交付與各專櫃廠商之支票及專櫃別銷收彙總表、
    計算書等之記載（原審卷第十一頁至三十一頁），在群悅公司設立專櫃之廠商有
    名美服裝行、迪葳服裝公司、丹芝舫服飾、及大圓鍬國際企業有限公司，並無自
    訴人等個人名義之證據資料，其中關於大圓鍬國際企業有限公司及迪葳服裝公司
    部分，如被告等有犯罪行為，直接受害者應為該二家公司，而非自訴人；又名美
    服裝行及丹芝舫服飾部分，該二家廠商是否為公司或商號，如係商號究為獨資或
    合夥，其登記之商業負責人為何人，亦與自訴人是否為直接被害人、能否提起自
    訴之判斷攸關；原審法院就此悉未查明，遽以裁定駁回自訴，自嫌率斷。(二)自訴
    意旨認被告二人涉嫌之犯罪事實，除業務侵占罪外，另有刑法第三百五十六條之
    毀損債權罪（見原審卷第三頁、第四頁自訴狀之記載），而原裁定對於被告有無
    毀損債權罪責部分完全未予論斷，即裁定駁回自訴，亦有已受請求之事項未予裁
    判之違法。綜上所述，原裁定顯有不當，抗告人等提起抗告聲明不服，應認為有
    理由，應由本院將原裁定撤銷，發回原審法院更為調查審理，以期詳適而昭折服
    。
據上論斷，應依刑事訴訟法第四百十三條，裁定如主文。
中      華      民      國     九十     年     十一     月      八      日
                              台灣高等法院刑事第二十二庭
                                  審判長法  官 黃  瑞  華
                                        法  官 雷  雯  華
                                        法  官 宋      祺
右正本證明與原本無異。
不得抗告。
                                        書記官 蔡  慧  娟
中      華      民      國     九十     年     十一     月      八      日


司法院資訊處製作；財團法人民間司法改革基金會備份。
